【裁判字號】    99,訴,802
【裁判日期】    990907
【裁判案由】    返還房屋等
【裁判全文】
臺灣士林地方法院民事判決               99年度訴字第802號
原      告  丙○○
訴訟代理人  鄭涵雲律師
            林世昌律師
被      告  乙○○
            甲○○
訴訟代理人  劉智園律師
上列當事人間返還房屋等事件，本院於民國99年8 月24日言詞辯
論終結，判決如下：
    主      文
被告乙○○、甲○○應將門牌號碼臺北市士林區○○○路二十號
四樓房屋暨同棟建物地下二樓編號六號停車位遷讓返還原告。
被告甲○○應給付原告新臺幣壹拾萬捌仟佰捌拾柒元，及自
民國九十九年六月五日起至清償日止，按週年利率百分之五計算
之利息。
被告甲○○應自民國九十九年三月一日起至返還第一項所示房屋
、停車位之日止，按月給付原告新臺幣萬元。
被告乙○○應給付原告新臺幣貳佰零肆萬元，及自民國九十九年
八月四日起至清償日止，按週年利率百分之五計算之利息。
被告乙○○應自民國九十九年八月一日起至返還第一項所示房屋
、停車位之日止，按月給付原告新臺幣陸萬元。
原告其餘之訴駁回。
訴訟費用由被告乙○○負擔百分之三十五、被告甲○○負擔百分
之十，餘由原告負擔。
本判決第一項，於原告以新臺幣壹拾捌萬伍仟元為被告供擔保後
，得假執行。但如被告甲○○以新臺幣伍拾伍萬貳仟伍佰元為原
告預供擔保，得免為假執行。
本判決第二項，原告以新臺幣肆萬陸仟元為被告甲○○供擔保後
，得假執行。但如被告甲○○以新臺幣壹拾萬捌仟佰捌拾柒
元為原告預供擔保，得免為假執行。
本判決第三項，於原告按月以新臺幣壹萬元為被告甲○○供擔保
後，得假執行。但如被告甲○○按月以新臺幣萬元為原告預供
擔保，得免為假執行。
本判決第四項，於原告以新臺幣陸拾捌萬元為被告乙○○供擔保
後，得假執行。
本判決第五項，於原告按月以新臺幣貳萬元為被告乙○○供擔保
後，得假執行。
原告其餘假執行之聲請駁回。
    事實及理由
一、按訴狀送達後，原告不得將原訴變更或追加他訴，但請求之
    基礎事實同一、擴張或縮減應受判決事項之聲明、不甚礙被
    告之防禦及訴訟之終結者，不在此限，民事訴訟法第255 條
    第1 項第2 款、第3 款及第7 款定有明文。查原告於起訴時
    ，原聲明請求判決：(一)被告乙○○、甲○○應將臺北市○○
    ○路20號4 樓房屋交還原告。(二)被告甲○○應給付原告新臺
    幣（下同）168 萬元及自起訴狀繕本送達翌日起至清償日止
    ，按週年利率5 ％計算之利息，暨自民國99年3 月1 日起至
    返還系爭房屋之日止，按月給付3 萬元予原告。嗣於訴訟進
    行中，變更聲明第1 項求為判決：被告應將臺北市○○○路
    20號4 樓房屋暨同棟建物地下2 樓編號6 號之停車位（下稱
    系爭房屋）交還予原告。另追加聲明第3 項請求判決：被告
    乙○○應給付原告510 萬元及自本民事追加狀繕本送達翌日
    起至清償日止，按週年利率5 ％計算之利息，暨自99年8 月
    1 日起至返還系爭房屋之日止，按月給付15萬元予原告。核
    其所為，分屬擴張應受判決事項之聲明及訴之追加，而其追
    加之訴與原訴所主張之依據，均為兩造所簽訂之租賃契約期
    滿後所生之所有物返還請求權及違約金請求權，二者屬同一
    基礎事實，與原訴所主張者，在社會生活上可認為同一，且
    於訴訟上所提出之訴訟及證據資料具有相當程度之同一性，
    揆之首揭規定及說明，應認於法尚無不合，為可准許。
二、本件被告乙○○未於言詞辯論期日到場，核無民事訴訟法第
    386 條各款所列情形，爰依原告之聲請，由其一造辯論而為
    判決。
三、原告起訴主張：兩原告與被告乙○○前於96年3 月27日，就
    系爭房屋簽訂定期租賃契約（下稱甲租約），約定租金每月
    3 萬元，租賃期限自96年4 月1 日起至同年9 月30日止，租
    賃期間乙方（即被告）不得將房屋全部或一部轉租、出借、
    頂讓，或以其他變相方法由他人使用房屋。租賃期滿應將系
    爭房屋遷讓交還，不得請求遷移費或任何費用。乙方終止租
    約或租約期滿不交還房屋，自終止租約或租賃期滿翌日起，
    乙方應支付房租5 倍計算之懲罰性違約金，甲租約並經公證
    。詎甲租約期滿乙○○拒不返還，原告向執行法院對被告乙
    ○○聲請96年度執字第40340 號遷讓房屋等強制執行事件（
    下稱系爭強制執行事件），惟被告乙○○旋提起確認租賃關
    係存在之訴，訴請確認與原告間有不定期租賃關係存在，事
    經臺灣臺北地方法院97年度訴字第2106號、臺灣高等法院97
    年度上字第767 號、最高法院98年度台上字第1108號判決被
    告乙○○敗訴確定，即雙方租賃契約期間僅至96年9 月30日
    止。嗣系爭強制執行事件續行執行程序時，被告甲○○突提
    出租賃契約，表示其與乙○○已於94年6 月1 日就系爭房屋
    成立租賃契約（下稱乙租約），租賃期間自94年6 月1 日起
    至99年5 月31日止，致系爭強制執行事件關於返還系爭房屋
    部分，遭以原告對被告甲○○無執行權限而終結。惟原告與
    被告乙○○在甲租約中，已約明被告乙○○不得將系爭房屋
    出租、出借或轉租他人，而其卻違約轉租予被告甲○○，原
    告自得「按月」請求被告乙○○給付懲罰性違約金15萬元，
    而甲租約期滿後，被告乙○○為間接占有人，被告甲○○為
    直接占有人，2 人均無權占有系爭房屋等語。為此，依民法
    第76 7條、第179 條、第184 條第1 項前段規定及租賃標的
    物返還請求權、租賃契約法律關係請求被告給付，而聲明如
    前載擴張、追加後訴之聲明。
四、被告甲○○以：被告甲○○自94年6 月起至99年5 月止向被
    告乙○○承租系爭房屋，皆按時給付租金予被告乙○○，此
    有簽收可憑，要無不當得利可言，且被告甲○○已將系爭房
    屋交還被告乙○○，非現占有人。況原告得對被告乙○○請
    求之懲罰性違約金遠高於法律所得請求之損害金額，其所受
    損害已經獲得填補，應未受有損失。實則，被告甲○○與乙
    ○○間尚有債務糾紛，併有抵付之問題云云置辯，並聲明：
    (一)原告之訴及假執行之聲請均駁回。(二)如受不利判決，願供
    保請准宣告免為假執行。至被告乙○○則未於言詞辯論期日
    到場，亦未提出書狀為何聲明或陳述。
五、查原告與被告乙○○就系爭房屋初於91年3 月起開始租賃契
    約關係，嗣復於96年3 月27日，就開房屋簽訂租賃契約，約
    定租賃期限自96年4 月1 日起至同年9 月30日止，並經臺灣
    臺北地方法院民間公證人以公證書字號為96年度北民公字第
    110281號予以公證。嗣該租約期限屆滿後，被告乙○○仍繼
    續使用系爭房屋，並按月將租金存入原告收租帳戶。原告未
    將原告存入之款項退還，而以上開定期租約之公證書為執行
    名義，向執行法院以系爭強制執行事件，要求原告遷出系爭
    租賃物暨給付逾期搬遷之違約金，而被告乙○○提起確認租
    賃關係存在之訴，經判決確定駁回其訴，認定甲租約已於96
    年9 月30日終止等事實，業據原告提出房屋租賃契約、公證
    書、存款存入存根等件為證，且為被告所不爭，並經本院調
    取臺灣臺北地方法院97年度訴字第2106號（該案卷下稱2106
    號卷）、臺灣高等法院97年度上字第767 號（該案卷下稱76
    7 號卷）、本院96年度執字第40340 號執行卷宗（該案卷下
    稱執行卷）查核無誤。而被告乙○○經於相當時期受合法通
    知，然未到場陳述，亦未就原告主張之上開事實提出書狀為
    何聲明或答辯，被告甲○○就原告主張其自94年6 月1日 起
    至99年5 月31日止占用系爭房屋部分之事實，亦不爭執，是
    除被告甲○○所爭執關於其是否受有不當得利、原告有無受
    損害、是否為現占有人等事實外，其餘原告主張之事實，依
    據民事訴訟法第280 條第1 項、第3 項之規定，應視為被告
    乙○○已有自認，均堪認為真實。
六、茲原告主張依據民法第767 條、第179 條、第184 條第1 項
    前段規定及租賃標的物返還請求權、租賃契約法律關係，請
    求被告給付如其聲明所示，被告甲○○則以前開情詞置辯。
    本院判斷如下：
  (一)按「當事人主張有利於己之事實者，就其事實有舉證之責任
    。」，民事訴訟法第277 條前段定有明文。而以無權占有為
    原因，請求返還所有物之訴，原告就被占用物之所有權存在
    及被告占用之事實，除被告自認或不爭執者外，應負舉證責
    任，而被告如以非無權占有為抗辯者，原告於被告占有為無
    法律上權源之事實，不負舉證責任，被告應就其取得占有係
    有正當權源之事實證明之，如不能證明，則應認原告之請求
    為有理由。
  (二)本件被告甲○○雖辯稱已於99年5 月31日租約期滿時，將系
    爭房屋交還被告乙○○，非現占有人云云。而本院前函請臺
    北市政府警察局士林分局派員查察結果，雖亦據覆以：改址
    為空戶無人居住等語（本院卷第64頁）。惟於系爭執行程序
    中，經執行法院書記官會同原告、員警於99年8 月2 日赴系
    爭房屋現場勘點，查明記載在筆錄略以：經檢視內部情形，
    尚有人居住使用等語，並命原告拍攝現場照片，且經原告提
    出現場照片（本院卷第118 頁以下），附卷可參。而觀之該
    等現場照片顯示，系爭房屋內確仍有相當數量之衣物、生活
    用品及雜物，而被告甲○○於本院言詞辯論期日亦陳明：被
    告甲○○只有二、三件襯衫留在那裡，其他不是被告甲○○
    的東西等語（本院卷第128 頁），堪認被告甲○○仍有以物
    品占用系爭房屋之事實，自屬該房屋之直接占有人，而其所
    稱已將系爭房屋交還被告乙○○一節，復未據提出證據以實
    其說，則應認被告甲○○為直接占有人、被告乙○○為出租
    予被告甲○○之間接占有人。
  (三)第按「所有權人對於無權占有或侵奪其所有物者，得請求返
    還之。」民法第767 條前段定有明文。而租約終止後，出租
    人除得本於租賃物返還請求權，請求返還租賃物外，倘出租
    人為租賃物之所有人時，並得本於所有權之作用，依無權占
    有之法律關係，請求返還租賃物（最高法院75年台上字第80
    1 號判例意旨參照）。系爭房屋為原告所有，而被告乙○○
    與原告間之原存之租賃契約關係，業於96年9 月30日期滿，
    其後無占有使用系爭房屋或轉行出租交付被告甲○○占有之
    權限。被告甲○○雖主張與被告乙○○間有租賃契約關係，
    且已給付租期內之租金云云，惟租賃契約為債權契約，出租
    人不以租賃物所有人為限，出租人未經所有人同意，擅以自
    己名義出租租賃物，其租約雖非無效，但不得以之對抗所有
    人。而被告甲○○至遲於98年10月13日執行法院書記官現場
    勘點時，業已知悉被告乙○○與原告租約已經期滿，應負返
    還房屋義務未履行而遭強制執行，並當場要求原告給予1 個
    月時間搬遷，此有執行筆錄附在40340 號卷內可參，則自斯
    時起，被告甲○○已明知其對原告為無占有系爭房屋之合法
    權源，自不復可依民法第943 條及99年2 月3 日修正前民法
    第952 條推定被告甲○○為善意占有人，而認其仍有權占有
    使用系爭房屋，亦不得許被告甲○○執與被告乙○○間租賃
    契約關係或是否將租金支付被告乙○○之事實對抗原告。是
    迄今被告甲○○仍直接占有，並由被告乙○○間接占有系爭
    房屋，均屬無權占有，原告依據前揭民法第767 條前段規定
    訴請被告2 人遷讓返還系爭房屋，於法洵屬有據。而原告關
    於請求被告乙○○返還系爭房屋部分，雖併主張依據租賃標
    的物返還請求權而為請求，惟其依民法第767 條前段規定請
    求部分，已堪認有理由，即無別為論斷之必要，應予敘明。
  (四)第按因故意或過失，不法侵害他人之權利者，負損害賠償責
    任，民法第184 條第1 項前段定有明文。而使用他人無權占
    有他人之物，足使被害人難於回復原狀，因而發生損害，故
    使用人對於加害行為苟已具備一般侵權行為所應具備之「故
    意或過失」要件，亦難免負損害賠償責任，且依社會通常觀
    念，無權占有使用他人所有之房屋，將使被害人無法占有使
    用而受有損害，且因時間之經過難以回復未遭占用之原狀，
    被害人因此受有相當於租金收入損失之損害，自可依據民法
    第184 條第1 項前段規定，請求行為人負如數賠付之損害賠
    償義務。原告受有損害，原告自得依侵權行為之法律規定，
    請求被告連帶賠償損害，而損害賠償數額之計算，應按被害
    人依據市場交換價值原可取得之租金數額為基準，與其如係
    依不當得利之法律關係請求時，應按行為人因此所受利益為
    度者有異。本件被告甲○○於知悉被告乙○○係擅自轉租後
    雖不得以其與被告乙○○間租賃契約對抗原告，但其非明知
    而善意占有系爭房屋期間，應受民法第943 條及修正前民法
    第452 條規定善意占有規定之保護，對原告不構成不當得利
    ，亦無侵權行為可言，是原告就被告甲○○於98年10月13日
    知悉無權占有系爭房屋前，不得主張依據民法第179 條或第
    184 條第1 項前段規定，請求被告返還不當得利或給付損害
    賠償。至被告甲○○於98年10月13日當日知悉後，猶繼續占
    用系爭房屋，即屬無權占有，且不受善意占有人之保護，並
    屬明知無權占有系爭房屋，要屬故意不法侵害原告本於所有
    權占有使用系爭房屋之權利，應按該房屋由原告出租予被告
    乙○○，及乙○○轉租予被告甲○○之每月租金市價3 萬元
    計算，給付原告損害賠償，則被告甲○○應計付損害賠償予
    原告之占有期間，為自98年10月13日起至返還系爭房屋予原
    告之日止，即自98年10月13日起至99年2 月28日止，金額合
    計為13萬8,387 元〈（19/31+4 ）x30000=138387.0968，1
    元以下4 捨5 入〉，及自同年3 月1 日起至返還系爭房屋予
    原告之日止，應按月給付原告3 萬元。被告甲○○雖抗辯稱
    ：被告甲○○有將租金給付被告乙○○，原告得請求被告乙
    ○○給付違約金已遠逾得請求之賠償，應無損害云云。但原
    告與被告乙○○間所約定之違約金，係屬懲罰性違約金，詳
    如后述，與此原告本於侵權行為損害賠償法律關係請求之請
    求權基礎不同，要不得以原告得否請求被告乙○○給付懲罰
    性違約金，推認原告所有之系爭房屋遭被告甲○○無權占有
    為無損害，且被告甲○○縱有給付被告乙○○租金，亦與原
    告無涉，均無礙於前開損害賠償義務存否之判斷。
  (五)第按「當事人得約定債務人於債務不履行時，應支付違約金
    。」；「約定之違約金額過高者，法院得減至相當之數額。
    」民法第250 條第1 項、第252 條定有明文。是約定違約金
    過高者，應由法院依職權予以酌減，至是否相當仍須依一般
    客觀事實、社會經濟狀況及當事人所受損害情形，以為酌定
    標準（最高法院49年度台上字第807 號判例參照），此不因
    懲罰性違約金或賠償額預定性違約金而異。本件原告與被告
    乙○○在甲契約第6 調第2 項約定：「乙方（指被告乙○○
    ）終止租約或出賃期滿不交還房屋，自終止租約或租賃期滿
    之翌日起，乙方應支付按房租伍倍計算之懲罰性違約金。」
    ，有該契約書（本院卷第11頁），附卷可稽。可知雙方確有
    懲罰性違約金之約定，按該約定內容，依約被告乙○○於租
    期已屆滿而不返還房屋時，應自租期屆滿翌日即96年10月1
    日起至返還之日止，按期間長短計算相當於租金5 倍即月租
    金5 倍之懲罰性約金予原告，而甲契約約定之月租金為3萬
    元，租期屆滿未交還系爭房屋前，應每月給付懲罰性違約金
    為15萬元。惟本院審酌系爭房屋由原告出租予被告乙○○即
    由被告乙○○轉租予被告甲○○之月租金均為3 萬元，而被
    告乙○○未於租期屆滿後即行返還租賃標的之系爭房屋，尚
    且將該房屋轉租予被告甲○○使用，致原告無法取回房屋，
    俾利處分、使用、收益，且近年房屋價格巨幅上漲，部分區
    域漲幅甚有逾倍者，此為公知之事實，原告因無法收回系爭
    房屋，圖求提高收益或處分之利益之所受損害等一切情狀，
    認前述約定違約金確屬過高，原告依據租賃契約約定而得請
    求被告按月給付之懲罰性違約金，應予酌減為每月6 萬元為
    相當，則自96年10月1 日起至99月7 月31日止，共34個月，
    被告乙○○應給付原告之違約金數額為204 萬元，自99年8
    月1 日起至返還系爭房屋之日止，併應按月給付原告6 萬元
    之懲罰性違約金。原告對被告乙○○所為違約金之請求，應
    認於此範圍內為於法有據，逾此所為請求，則屬乏憑。至告
    乙○○於租期屆滿後，雖曾自行陸續匯交共24萬元至原告之
    帳戶，然依其在臺灣臺北地方法院97年度訴字第2106號確認
    租賃關係存在事件中之主張，係為不定期租賃契約關係而為
    租金之給付，且原告亦不知情或有一部清償受領之意，業據
    本院調取該案卷查核無誤，即非係用以清償此懲罰性違約金
    ，尚無從將該金額於此認係清償違約金而予抵充或扣減。另
    原告雖於系爭執行程序中，並聲請就甲租約約定違約金部分
    實施強制行，但迄未因執行受任何清償，亦據本院調取執行
    卷宗查明無訛，是尚無應認有部分清償而抵充之情形，附此
    敘明。
  (六)末按「因回復原狀而應給付金錢者，自損害發生時起，加給
    利息。」；「給付無確定期限者，債務人於債權人得請求給
    付時，經其催告而未為給付，自受催告時起，負遲延責任。
    其經債權人起訴而送達訴狀，或依督促程序送達支付命令，
    或為其他相類之行為者，與催告有同一之效力。」；「遲延
    之債務，以支付金錢為標的者，債權人得請求依法定利率計
    算之遲延利息。」；「應付利息之債務，其利率未經約定，
    亦無法律可據者，週年利率為百分之五。」民法第213 條第
    2 項、第229 條第2 項、第233 條第1 項前段及第203 條各
    有明文。原告得請求被告甲○○給付金錢以為侵權行為損害
    之賠償，業如前述，則依前揭民法第213 條第2 項之規定，
    原告並得請求自損害發生時，即被告甲○○非善意而無權占
    用繼續侵害原告權利時起之法定遲延利息，原告就此併請求
    被告甲○○就已發生之98年10月13日起至99年2 月28日止損
    害部分，自起訴狀繕本送達被告甲○○之同年6 月5 日起至
    清償日止，按週年利率5 ％計算之利息，要未逾其得請求之
    範圍，應認有據。另原告請求被告乙○○給付已發生之96年
    10月1 日起至99月7 月31日止違約金，共204 萬元部分，雖
    屬未定期限之債，但業經原告起訴請求而未獲被告乙○○清
    償，即已遲延，原告就該部分之請求，併請求被告乙○○自
    追加訴狀繕本送達翌日即99年8 月4 日起至清償日止，按週
    年利率5 ％計算之利息，於法亦無不合，為可許之。至原告
    其餘金錢請求不應准許部分，所為利息之請求，則同屬無據
    ，為不能採取。
七、從而，原告主張依據民法第767 條、第179 條、第184 條第
    1 項前段規定及租賃標的物返還請求權、租賃契約法律關係
    ，請求被告給付如其聲明所示，應認於其請求被告給付如主
    文第1 項至第5 項所示部分，為有理由，應予准許。其逾此
    所為請求，則為無理由，應予駁回。
八、原告與被告甲○○各陳明願供擔保，請准宣告假執行及免為
    假執行，經核於原告勝訴範圍內，於法均無不合，爰各酌定
    相當之擔保金額准許之。至原告其餘假執行之聲請，因其訴
    經駁回而失所附麗，應併予駁回之。
九、據上論結，原告之訴為有一部理由、一部無理由，依民事訴
    訟法第385 條第1 項前段、第79條、第390 條第2 項、第39
    2 條第2 項判決如主文。
中    華    民    國    99    年    9     月    7     日
                  民事第二庭  法  官  蕭錫証
以上正本證明與原本無異。
如對本判決上訴，應於判決送達後20日內向本院提出上訴狀；若
委任律師提起上訴者，應一併繳納上訴審裁判費，否則本院得不
命補正逕行駁回上訴。
中    華    民    國    99    年    9     月    9     日
                              書記官  何婉菁

司法院資訊處製作；財團法人民間司法改革基金會備份。
